【裁判字號】    96,重家訴,5
【裁判日期】    970515
【裁判案由】    分割遺產
【裁判全文】
臺灣臺中地方法院民事判決             96年度重家訴字第5號
原      告  丁○○
訴訟代理人  己○○
            黃燕光律師
被      告  丙○○
            戊○○
            庚○○
上  一  人
訴訟代理人  甲○○
共      同
訴訟代理人  林益堂律師
上列當事人間請求分割遺產事件，本院於民國97年5月1日言詞辯
論終結，判決如下：
    主      文
兩造被繼承人劉佳成所遺如附表所示遺產准予分割，並按原告與
被告戊○○、丙○○、庚○○各4分之1之比例分配之。
訴訟費用由原告與被告戊○○、丙○○、庚○○各負擔4分之1。
    事實及理由
甲、程序方面
壹、按訴狀送達後，原告不得將原訴變更或追加他訴；但該訴訟
    標的對於數人必須合一確定時，追加其原非當事人之人為當
    事人者，不在此限，民事訴訟法第255條第1項第5款定有明
    文。
貳、查本件原告提起分割遺產之訴，原以丙○○、戊○○為被告
    ，嗣於民國96年6月15日追加原非當事人之庚○○為被告，
    此有民事起訴狀、民事追加起訴狀等在卷可證，則依前開說
    明，因本件訴訟標的對於兩造數人必須合一確定，故原告所
    為前開訴之追加自屬合法，自應予准許。
乙、實體方面
壹、原告主張：
一、被繼承人劉佳成（男、10年12月19日生）係原告（劉佳成之
    前配偶劉江玉桂所生，劉江玉桂於62年8月26日死亡）與被
    告戊○○、庚○○（均為被告丙○○所生）之父，亦為被告
    丙○○之夫，其於89年3月19日死亡，遺有坐落臺中縣豐原
    市○路○段○路墘小段第53-7地號及同段第53-10地號2筆土
    地。兩造均為被繼承人劉佳成之法定繼承人。
二、因兩造於65年12月5日分居，為使被告母子生活有保障，故
    劉佳成於生前之66年4月21日將坐落臺中縣豐原市○路○段
    ○路墘小段第53-54地號土地暨其上即同地段第537建號建物
    贈與被告戊○○，復於67年5月20日向訴外人楊瑞慶購買坐
    落臺中縣豐原市○路○段○路墘小段第48-70地號土地暨其
    上即同地段第652建號房屋贈與被告戊○○，嗣於同年7月15
    日，被告則將前開第53-54地號及第537建號房地售予訴外人
    張明章。
三、劉佳成並未以遺囑禁止繼承人分割遺產，兩造亦未以契約禁
    止分割遺產，而被告戊○○既於劉佳成生前已取得前開房、
    地，且其價值遠超過系爭遺產或被告應繼分之數倍，況系爭
    遺產及被告取得之前開財產均係劉佳成、劉佳成之前妻即原
    告之母劉江玉桂與原告共同打拼所購置，系爭遺產相關之稅
    金、罰鍰、規費及申辦手續亦皆由原告出面處理，被告未有
    任何貢獻或參與聞問，兩造因此曾口頭協議系爭遺產全歸原
    告取得，然被告不依協議履行，嗣經原告申請調解委員會調
    解，請求被告辦理遺產分割事宜，然被告均不出席，致調解
    不成立，爰依法訴請分割前開遺產，分割方法即依前述兩造
    協議將系爭遺產歸由原告取得。
四、倘認前述兩造協議未有效成立，則原告主張被告獲贈之前開
    房、地應予歸扣，自被告之應繼分中扣除，扣除後被告即無
    再分配系爭遺產之餘地。蓋被告獲贈之房地價值已遠超過系
    爭遺產，故其分割方法亦係將系爭遺產歸由原告取得。
五、對被告抗辯之陳述：
（一）被告所提出之分爨契約書是兩造分居時，被告要求原告預
      先簽名蓋章，契約內容中之當事人及證人當時均未在場簽
      名及蓋章，係被告事後補上，原告並無前開契約書之正本
      ，前開契約書亦未經公證，且劉佳成之簽名有誤。依最高
      法院22年上字第2652號判例，若繼承開始前預為繼承權之
      拋棄，則不能認為有效，故關於前開契約書內所載原告拋
      棄繼承部分無效。且系爭遺產並不在前開分爨契約書協議
      範圍，自不受該契約拘束。
（二）被告所言不實，系爭遺產並未售出，亦非前開契約書之分
      配範圍，故不受前開契約書拘束。兩造早在91年間即口頭
      協議被告須將系爭遺產過戶給原告，嗣後兩造曾在被告丙○○委託之乙○○代書處共同協調，有擬分割之方式，當
      時雖因繼承人未全部到場致無法辦理，然足見被告早已知
      悉系爭遺產且與原告達成協議，況被告於96年4月26日言
      詞辯論期日亦當庭陳述其不想要系爭遺產，亦即被告已認
      諾。
（三）劉佳成總財產計有坐落臺中縣豐原市○路○段○路墘小段
      第53-32地號土地及其上第2893建號建物、同地段第53-54
      地號土地及其上第537建號建物、同地段第48-70地號土地
      及其上第652建號建物、同地段第48-75（分割自第48-70
      地號）、第53-7、第53-10地號土地，兩造應繼分各為4分
      之1，原告迄今未分得任何財產，亦未受劉佳成生前任何
      贈與，除系爭遺產外，其餘前開財產均在劉佳成生前即以
      贈與方式登記予被告。系爭遺產之第53-10地號土地為既
      成巷道，第53-7地號土地一部分為既成巷道，其餘部分則
      為畸零地，並無公告現值之實際價值，原告所付出與應得
      之財產實不成比例，而原告祖先財產之出賣所得全由被告
      取走。兩告分居後，原告仍按年節提供劉佳成零用金及日
      用品，亦時常探視，並無被告所指置之不理之情事等語。
六、並聲明：（一）兩造被繼承人劉佳成所遺如附表所示遺產准
    予分割為原告所有。（二）訴訟費用由被告負擔。
貳、被告則以：
一、據悉系爭遺產已出售予他人，故被告無法同意原告之請求，
    被告亦不能取得系爭遺產。況事實上，系爭遺產均為既成道
    路，現供道路使用，無法分割。
二、被告丙○○在原告起訴後始知劉佳成留有系爭遺產，故系爭
    遺產應由所有繼承人一同繼承，每人應繼分為4分之1。當初
    被告丙○○委託乙○○代書辦理將系爭遺產捐贈予政府，並
    非與原告達成協議，況協議時被告戊○○、被告庚○○均未
    在場。
三、又65年12月5日劉佳成與全體繼承人曾簽立分爨契約書，因
    原告先前已取得大量劉佳成之財產，故該契約書第5頁特約
    事項載明劉佳成所遺之財產應由原告以外之繼承人取得，原
    告不得再請求分得。
四、另被告丙○○曾經將坐落臺中縣潭子鄉○○段第741地號土
    地暨其上房屋過戶予原告，估計其價值超過原告之特留分，
    且劉佳成生前20年之扶養費、生活費、醫療費、喪葬費皆由
    被告支付，原告均置之不理。
五、倘系爭遺產要分割，其分割方式應按兩造每人應繼分各4分
    之1分別共有，或將其中第53-10地號土地全部歸原告取得，
    第53-7地號土地則歸被告取得等語，資為抗辯。
六、並聲明：（一）原告之訴駁回。（二）訴訟費用由原告負擔
    。
參、得心證之理由
一、按遺產繼承人，除配偶外，依下列順序定之：1.直系血親卑
    親屬。2.父母。3.兄弟姊妹。4.祖父母；同一順序之繼承人
    有數人時，按人數平均繼承，民法第1138條、第1141條分別
    著有明文。次按繼承人有數人時，在分割遺產前，各繼承人
    對於遺產全部為公同共有；除法律另有規定或契約另有訂定
    者外，繼承人得隨時請求分割遺產；公同共有物分割之方法
    ，除法律另有規定外，應依關於共有物分割之規定；共有人
    就共有物之分割方法不能達成協議決定者，法院得因任何共
    有人之聲請，命為下列之分配：以原物分配於各共有人；
    變賣共有物，以價金分配於各共有人；以原物為分配時
    ，如共有人中，有不能按其應有部分受分配者，得以金錢補
    償之，民法第1151條、第1164條、第830條第2項、第824條
    第2項、第3項分別定有明文。另按在公同共有遺產分割自由
    之原則下，民法第1164條規定：繼承人得隨時請求分割遺產
    ，該條所稱之「得隨時請求分割」，依同法第829條及第830
    條第1項規定觀之，自應解為包含請求終止公同共有關係在
    內，俾繼承人之公同共有關係歸於消滅而成為分別共有，始
    不致與同法第829條所定之旨趣相左，庶不失繼承人得隨時
    請求分割遺產之立法本旨，換言之，終止遺產之公同共有關
    係，既應以分割方式為之，將遺產之公同共有關係終止改為
    分別共有關係，性質上自亦屬分割遺產方法之一（最高法院
    82年度台上字第748號、85年度台上字第1873號、93年度台
    上字第2609號判決參照）。
二、查原告所主張被繼承人劉佳成係原告與被告戊○○、庚○○
    之父，被告丙○○則為劉佳成之配偶，與劉佳成於89年3月1
    9日死亡，遺有如附表所示之遺產兩造均為被繼承人劉佳成
    之法定繼承人等事實，有戶籍謄本、財政部臺灣省中區國稅
    局遺產稅免稅證明書、土地登記第二類謄本等在卷可證，自
    堪信為真實。而依前開規定，被繼承人劉佳成之遺產即應由
    兩造共同繼承，且每人應繼分各為4分之1，且為兩造所公同
    共有，亦可認定。又劉佳成並未以遺囑禁止繼承人分割遺產
    ，且前開遺產並無不能分割之情形，亦無不分割之約定，兩
    造就前開遺產既不能協議分割，則原告以遺產分割為由終止
    兩造間之公同共有關係，請求分割被繼承人劉佳成之遺產，
    自屬有據。另查系爭遺產如欲就各該當事人分配取得部分予
    以具體確定，非經冗長之訴訟程序，實難以達成，是本院考
    量全體當事人意願與系爭遺產性質（大部分供道路使用），
    因認前開遺產應由兩造按應繼分即每人各4分之1之比例分配
    之，爰判決如主文所示。
三、至原告雖主張兩造曾口頭協議系爭遺產全歸原告取得，因被
    告不依協議履行，爰訴請分割前開遺產歸由原告取得云云。
    查證人壬○○雖證稱原告與被告丙○○、戊○○協議由原告
    給付相關稅金後，系爭遺產歸由原告所有等語（見本院96年
    3月22日言詞辯論筆錄）。然協議分割為共同繼承人間之契
    約，自須由全體繼承人參與，將部分繼承人排除之協議分割
    ，其協議無效；查原告與被告丙○○、戊○○縱有前開協議
    分割之情事，然既未經被告庚○○之同意，其協議自屬無效
    ，原告自不得請求協議分割。
四、原告另主張被告獲贈前開房、地應予歸扣，扣除後被告即無
    再分配系爭遺產之餘地云云。然被繼承人在繼承開始前，因
    繼承人之結婚、分居或營業，而為財產之贈與，通常無使受
    贈人特受利益之意思，不過因遇此等事由，就其日後終應繼
    承之財產預行撥給而已，故除被繼承人於贈與時有各對之意
    思表示外，應將該贈與價額加入繼承開始時，被繼承人所有
    之財產中，為應繼財產，若因其他事由，贈與財產於繼承人
    ，則應認其有使受贈人特受利益之意思，不能與因結婚、分
    居或營業而為贈與者相提並論，民法第1173條第1項列舉贈
    與之事由，係限定其適用之範圍，並非例示之規定，於因其
    他事由所為之贈與，自屬不能適用（最高法院27年度上字第
    3271號判例參照）。查原告迄未舉證證明被告獲贈前開房、
    地係因結婚、分居或營業而受有贈與，自難遽認本件有民法
    第1173條所規定贈與歸扣之適用。
五、原告復主張被告於96年4月26日言詞辯論期日當庭陳述不想
    要系爭遺產，亦即被告已認諾云云。然民事訴訟法第384條
    所謂為訴訟標的之認諾，乃指被告對于原告依訴之聲明所為
    關于某法律關係之請求，向法院為承認者而言（最高法院44
    年度台上字第843號判例參照）。且訴訟標的對於共同訴訟
    之各人必須合一確定者，共同訴訟人中一人之行為有利益於
    共同訴訟人者，其效力及於全體；不利益者，對於全體不生
    效力，民事訴訟法第56條第1款著有規定。查證人辛○○、
    壬○○固均結證稱被告丙○○於言詞辯論時稱系爭遺產願意
    歸原告等語（見本院97年4月7日言詞辯論筆錄），惟既非全
    體被告所為，被告丙○○縱為認諾，然其行為為不利益者，
    依前開說明，對於被告全體自不生效力，本院亦無從本於被
    告認諾而為原告勝訴之判決。
六、至被告雖抗辯65年12月5日劉佳成與原告曾簽立分爨契約書
    ，約定劉佳成所遺之財產應由原告以外之繼承人取得，原告
    不得再請求云云。然被繼承人固得依遺囑指定遺產之分割方
    法，惟前開約定並非以遺囑為之，自屬無效，被告前開抗辯
    ，亦不可取。
丙、訴訟費用負擔之依據：民事訴訟法第85條第1項、第80條之1
    。
中    華    民    國     97    年    5    月    15    日
                    家事法庭    法  官   陳卿和
以上正本係照原本作成
如對本判決上訴，須於判決送達後20日內向本院提出上訴狀
中    華    民    國     97    年    5    月    15    日
                                書記官    巫偉凱
附表：（土地，均坐落臺中縣豐原市○○號  地段地號                    面積         權利範圍
一、車路墘段車路墘小段第53-7號    125平方公尺  全部
二、車路墘段車路墘小段第53-10號   122平方公尺  全部


司法院資訊處製作；財團法人民間司法改革基金會備份。
